最高法院刑事判決　　　　　　　　　　111年度台上字第401號
上　訴　人　丁冠碩


　　　　　　徐永軒



　　　　　　黃世輔



　　　　　　黃元佑




　　　　　　王裕仁


　　　　　　黃聲寶


　　　　　　蕭銘舜


　　　　　　鄭瑞棋



　　　　　　林先鋯




　　　　　　閔冠程


　　　　　　陳子鈞


　　　　　　劉洋晟


　　　　　　黃正龍


　　　　　　陳佳宏



　　　　　　余國志



上列一人之
選任辯護人　徐宏澤律師
上列上訴人等因加重詐欺等罪案件，不服臺灣高等法院中華民國
110年10月26日第二審判決（110年度上訴字第2020號，起訴案號
：臺灣新竹地方檢察署110年度偵字第1794號，110年度少連偵字
第56號），由上訴人徐永軒、黃元佑、王裕仁及余國志提起上訴
，及由上訴人丁冠碩、黃世輔及黃聲寶（下稱丁冠碩等3 人）在
原審之選任辯護人陳志峯律師及洪崇遠律師，共同為丁冠碩等 3
人之利益代理提起上訴，與由上訴人蕭銘舜、鄭瑞棋、林先鋯、
閔冠程、陳子鈞、劉洋晟、黃正龍及陳佳宏（下稱蕭銘舜等8 人
）在原審之選任辯護人蕭萬龍律師及李庚道律師共同為蕭銘舜等
8人之利益代理提起上訴，本院判決如下：
    主  文
原判決及第一審判決關於甲○○主持犯罪組織部分（不包括沒收
及追徵部分）撤銷。
甲○○主持犯罪組織，處有期徒刑貳年肆月。
其餘上訴駁回。
    理  由
壹、撤銷改判（即原判決關於甲○○主持犯罪組織）部分：
一、本件原判決認定上訴人甲○○為向中國大陸地區民眾詐取財
    物以牟利，基於發起、主持、操縱並指揮犯罪組織之犯意，
    發起以實施詐術為犯罪手段、具有持續性及牟利性之有結構
    性組織之代號「永豐娛樂」電信詐欺集團（下稱本案詐欺集
    團），於民國109年5至7 月間，出資承租新竹縣湖口鄉○○
    路0 段00巷00號透天厝房屋作為實行詐欺之機房，並招募機
    房成員，擔任該機房之負責人，而主持、操縱及指揮本案詐
    欺集團。其後，同案被告即上訴人己○○、子○○、巳○○
    、辰○○、癸○○、戊○○、丙○○、壬○○、庚○○、卯
    ○○、丑○○、辛○○、乙○○及寅○○（下稱己○○等14
    人）與少年鄭○豪（94年3 月生，詳細名字及年籍均詳卷，
    另案由臺灣新竹地方法院少年法庭審理）各基於參與犯罪組
    織之犯意陸續加入本案詐欺集團，甲○○將本案詐欺集團之
    成員分為所謂一線、二線及三線人員，由一線人員使用網路
    電話撥打中國大陸地區人民之電話，假冒「微信」客服人員
    或公安機關人員，向受話人佯稱：其涉嫌違規販賣口罩或因
    銀行卡被盜用而涉及刑案云云，再將電話轉至由二線人員假
    冒之大陸地區公安機關人員，續由三線人員假冒大陸地區之
    檢察官、科長或隊長，佯稱須對受話人之帳戶進行金融監管
    ，要求依指示匯款至特定帳戶予以監管云云，對受話人為詐
    欺取財行為。甲○○與本案詐欺集團成員約定，若成功詐得
    款項，扣除配合之水商抽取其中18％至25％之款項後，餘款
    由甲○○統籌分配，一線、二線及三線人員各可分得個人參
    與部分所詐得金額6％至8％不等之報酬（但辰○○部分則按
    月支領固定報酬）而藉此牟利。甲○○與己○○等14人及少
    年鄭○豪與本案詐欺集團其他成年成員（含水商等成員）即
    共同意圖為自己不法之所有，基於三人以上共同詐欺取財之
    犯意聯絡，首次於如其附表二編號41所示時間（即110年1月
    19日9 時49分），撥打被害人彭素英之電話，以上開手法對
    之行騙，惟彭素英並未陷於錯誤，因而未向其詐得財物。嗣
    經警察於110年1月28日，搜索本案機房而查獲，並當場扣得
    如其附表四、五所示之物等情，係以上述事實業據甲○○坦
    承不諱，核與己○○等14人及少年鄭○豪所述情節相符，並
    經彭素英指訴明確，復有本案詐欺集團成員之薪資表、扣案
    手機及平板電腦內容翻拍照片（含網路電話介面、本案詐欺
    集團成員間SKYPE 對話紀錄、與被害人對話紀錄、與配合水
    商之SKYPE 對話紀錄）、內政部警政署刑事警察局（下稱刑
    事警察局）整理被害人資料、現場及扣押物照片、新竹縣政
    府警察局現場數位證物簡易勘查報告、被害人之帳戶交易明
    細、警察證翻拍照片、APP 軟體翻拍照片、通訊軟體對話紀
    錄翻拍截圖、銀行卡正反面翻拍照片、特種轉帳憑證（貸方
    ）、特種轉帳憑證（借方）及帳戶對帳單在卷可稽，另有如
    原判決附表四、五所示扣案物品足參，經綜合判斷，因認甲
    ○○確有本件被訴主持犯罪組織部分及三人以上共同犯詐欺
    取財未遂部分之犯行，已詳述其所憑之證據及得心證之理由
    。對於甲○○坦承本件全部犯行之自白，何以與事實相符而
    足以採為認定本件犯罪之證據，已依據卷內資料逐一指駁論
    斷甚詳。
二、原判決因認甲○○本件上開部分所為，係一行為同時觸犯組
    織犯罪防制條例第3條第1項前段之主持犯罪組織罪及刑法第
    339條之4第2項、第1項第2 款之三人以上共同犯詐欺取財未
    遂罪，乃依想像競合犯之關係，從一重以主持犯罪組織罪處
    斷。其發起、操縱及指揮犯罪組織之低度行為，應為其主持
    犯罪組織之高度行為所吸收；又其招募成員加入本案詐欺集
    團之行為，應屬於其主持犯罪組織之階段行為，而為其所犯
    主持犯罪組織罪所吸收，均不另論罪。起訴書認甲○○此部
    分係犯組織犯罪防制條例第3條第1項前段之指揮犯罪組織罪
    云云，容有誤會，然此部分僅屬犯罪態樣之變更，其所引用
    之法條，與前開論罪之條項均相同，尚無庸變更起訴法條。
    另以甲○○於偵查中已自白本件主持犯罪組織之主要犯罪事
    實，復於第一審及原審審判中自白，乃就甲○○所犯主持犯
    罪組織罪部分依組織犯罪防制條例第8條第1項後段之規定減
    輕其刑，因而維持第一審依組織犯罪防制條例第3條第1項前
    段之規定，並依刑法第57條所列各款事項，審酌甲○○年輕
    力壯，為水電小包商，具有透過合法途徑取得報酬、賺取財
    物之能力，竟不思循正當管道獲取財物，為圖謀一己私慾，
    成立本案詐欺機房，藉由人力、物力之聚集對大陸地區民眾
    詐欺取財，不僅使被害人蒙受財產損失，更嚴重破壞我國國
    際聲譽，戕害人與人之間之信賴關係及社會秩序，犯罪情節
    實屬重大。且其法治觀念薄弱，主觀惡性亦非輕微，惟念及
    其犯後尚能坦承犯行，猶具悔意，兼衡本案彭素英尚未被詐
    得金額，暨甲○○於原審審理時自承高中肄業之教育程度、
    經濟狀況普通、未婚、育有一子，以及與母親、弟弟、外婆
    同住之家庭狀況等一切情狀，就其所犯主持犯罪組織罪量處
    有期徒刑2年4月，再以甲○○所犯本件主持犯罪組織罪，其
    惡性及危害較一般參與犯罪組織者為大，亦與一般參與程度
    較淺者有所不同，併依組織犯罪防制條例第3條第3項規定，
    宣告其應於刑之執行前，令入勞動場所強制工作3 年，因認
    第一審判決關於此部分認事用法並無違誤，量刑亦稱妥適。
    甲○○上訴意旨指摘第一審對其量刑過重，另諭知其應刑前
    強制工作有所不當云云，無非係就第一審量刑職權之適法行
    使，暨第一審判決已明確認定及論斷說明之事項，徒憑己意
    而為爭執，其上訴難謂為有理由，而駁回甲○○關於此部分
    在第二審之上訴，原非無見。
三、惟查：106年4月19日修正公布之組織犯罪防制條例第3條第3
    項規定：「犯第1 項之罪者，應於刑之執行前，令入勞動場
    所，強制工作，其期間為3年。」（嗣於107年1月3日修正公
    布該條例第3 條，但本項並未修正），上開強制工作之規定
    ，就受處分人之人身自由所為限制，違反憲法比例原則及明
    顯區隔原則之要求，與憲法第8 條保障人身自由之意旨不符
    ，業經110年12月10日司法院釋字第812號解釋在案，且上開
    解釋並諭知上述關於強制工作之規定，應自該解釋公布之日
    起失其效力。原判決認定甲○○所為如其附表二編號41所示
    犯行部分，係犯組織犯罪防制條例第3條第1項前段主持犯罪
    組織罪及刑法第339條之4第2項、第1項第2 款之三人以上共
    同犯詐欺取財未遂罪，因甲○○此部分係以一行為同時犯之
    ，應依想像競合犯之關係，從一重以主持犯罪組織罪處斷，
    原判決前揭採證認事雖無違誤。惟於裁判時未及審酌司法院
    釋字第812 號解釋意旨，因而維持第一審依組織犯罪防制條
    例第3條第3項規定併為甲○○應於刑之執行前，令入勞動場
    所強制工作3 年之諭知，而駁回甲○○對於此部分之上訴，
    其適用法則即非允當。甲○○上訴意旨指摘及此，其此部分
    之上訴為有理由。又原判決及第一審判決上述適用法則之違
    誤，尚不影響於本件事實之確定，本院可據以為裁判，應由
    本院將原判決及第一審判決關於甲○○此部分（不包括沒收
    及追徵部分）均撤銷，逕依司法院釋字第812 號解釋意旨自
    為判決，並援用原判決所載經裁量結果何以認為應依犯罪組
    織防制條例第8條第1項後段規定減輕其刑之理由，以及援用
    原判決前揭量刑所審酌事項，因而量處如本判決主文第2 項
    所示之有期徒刑2年4月，以資適法。至原判決關於甲○○沒
    收及追徵部分，本屬可與罪刑分離之獨立法律效果，且與原
    判決維持第一審判決對甲○○諭知強制工作部分，並無不可
    分關係。甲○○上訴意旨復未對原判決維持第一審判決對其
    諭知沒收及追徵部分有所指摘，故該部分應已確定而非本件
    上訴效力所及，亦不在本院審理範圍，附此敘明。
貳、上訴駁回（即原判決關於甲○○所犯三人以上共同犯詐欺取
    財未遂共77罪及如原判決附表三編號1 至13所示三人以上共
    同犯詐欺取財共13罪，以及己○○等14人）部分：
一、按刑事訴訟法第377 條規定，上訴於第三審法院，非以判決
    違背法令為理由，不得為之。是提起第三審上訴，應以原判
    決違背法令為理由，係屬法定要件。如果上訴理由書狀並未
    依據卷內訴訟資料，具體指摘原判決不適用何種法則或如何
    適用不當，或所指摘原判決違法情事，顯與法律規定得為第
    三審上訴理由之違法情形不相適合時，均應認其上訴為違背
    法律上之程式，予以駁回。
二、本件原判決認定甲○○有如其附表二編號1 至40及42至78所
    示之三人以上共同詐欺取財未遂共77次及其附表三編號1 至
    13所示三人以上共同詐欺取財共13次，以及己○○等14人各
    有如其附表二編號1 至78所示之三人以上共同犯詐欺取財未
    遂共78次及如其附表三編號1 至13所示三人以上共同犯詐欺
    取財各13次之犯行，乃維持第一審關於論處甲○○三人以上
    共同犯詐欺取財未遂共77罪及三人以上共同犯詐欺取財共13
    罪，及論己○○等14人三人以上共同犯詐欺取財未遂各78罪
    （其中如同附表二編號41所示之首次三人以上共同犯詐欺取
    財未遂犯行，均一行為同時觸犯參與犯罪組織罪，均分別依
    想像競合犯之關係，從一重以三人以上共同詐欺取財未遂罪
    處斷）及三人以上共同犯詐欺取財各13罪，與為相關沒收及
    追徵諭知之科刑判決，而駁回甲○○上開部分及己○○等14
    人在第二審之上訴，已載敘其調查取捨證據之結果及憑以認
    定各該犯罪事實之心證理由綦詳，核其所為之論斷，俱有卷
    存證據資料可資覆按，從形式上觀察，原判決關於甲○○上
    開部分及己○○等14人部分，均尚無足以影響其判決結果之
    違背法令情形存在。
三、甲○○與己○○等14人（下合稱上訴人等15人）上訴意旨：
㈠、甲○○上訴意旨略稱：其雖為本件犯罪之核心人物，但其犯
    罪時間密接且短暫，犯罪次數雖然眾多，但情節均屬輕微，
    侵害法益亦非重大，原判決未斟酌上情，予以從輕量刑，遽
    予維持第一審判決對其之量刑，殊嫌過重云云。
㈡、乙○○、己○○、子○○、癸○○及寅○○上訴意旨略稱：
    其等並非本件犯罪之主要成員，於遭警察查獲後即坦承全部
    犯行，犯罪後態度良好，且均無相關犯罪前科。又本件多次
    犯罪，時間密接相連，且侵害相同之法益，乃原判決未依「
    多數犯罪責任遞減原則」，予以從輕量刑，遽予維持第一審
    判決對其等之量刑，顯然過重云云。
㈢、巳○○、辰○○、戊○○、壬○○、庚○○、卯○○、丑○
    ○及辛○○上訴意旨略稱：⒈其等所犯如原判決附表二編號
    41所示部分，係以一行為同時觸犯三人以上共同犯詐欺取財
    未遂罪及參與犯罪組織罪，應依想像競合犯之關係從一重以
    三人以上共同犯詐欺取財未遂罪處斷。又其等於偵查及審判
    中均自白有本件被訴參與犯罪組織之犯行，然原判決於量刑
    時並未就本件是否有組織犯罪防制條例第8條第1項後段關於
    減輕其刑規定之適用加以論敘說明，允有欠妥。⒉辰○○於
    本案僅擔任駕車載運同案其餘上訴人進出機房、採買食材及
    廚師之角色，其所為並非從事詐欺取財構成要件行為，至多
    僅應成立三人以上共同犯詐欺取財罪之幫助犯，而不應論以
    共同正犯，原審竟論其以該罪之共同正犯，自有違誤云云。
㈣、丙○○上訴意旨略稱：⒈就其所犯本件參與犯罪組織罪部分
    ，原判決未依組織犯罪防制條例第12條第1 項中段之規定，
    排除被害人丁○○等7 人於大陸地區公安機關詢問時及證人
    鄭○豪在警詢時之指述作為證據，卻引為認定其犯本件參與
    犯罪組織罪之依據，非無可議。⒉其雖坦承本案全部犯行，
    然原判決就其本案所成立之各罪，並未逐一敘明有何補強證
    據足以佐證其確有上開各罪犯行，遽而對其論罪科刑，自有
    欠當。⒊其並非本案犯罪之核心人物，僅係本案詐欺集團之
    下游成員，且參與犯罪之時間甚短，原判決對伊量處與犯罪
    情節較重之本件其餘共同被告相近之刑，並非允洽云云。
四、惟查：
㈠、事實之認定與證據之取捨，乃事實審法院之職權，苟其採證
    認事，並不違背經驗法則與論理法則，即不能任意指為違法
    而執為適法之上訴第三審理由。原判決認定甲○○及己○○
    等14人確分別有本件被訴參與犯罪組織及三人以上共同犯詐
    欺取財既、未遂犯行，已就相關事證詳加調查論列，復綜合
    上訴人等15人之供述，參酌被害人丁○○等人及證人鄭○豪
    之指述，佐以本案機房1至3樓平面格局示意圖、載有被害人
    吳妙麗、丁○○相關資料之A4紙張、本案詐欺集團成員之薪
    資表、扣案手機及平板電腦內容翻拍照片（含網路電話介面
    、本案詐欺集團成員間SKYPE 對話紀錄、與被害人對話紀錄
    、與配合水商之SKYPE 對話紀錄），徵引卷附刑事警察局搜
    索扣押筆錄暨扣押物品目錄表、現場及扣押物照片、刑事警
    察局整理被害人資料、新竹縣政府警察局現場數位證物簡易
    勘查報告、被害人之帳戶交易明細、警察證翻拍照片、 APP
    軟體翻拍照片、通訊軟體對話紀錄翻拍截圖、銀行卡正反面
    翻拍照片、特種轉帳憑證（貸方）、特種轉帳憑證（借方）
    及帳戶對帳單，稽以如原判決附表四及附表五所示扣案物品
    ，相互斟酌判斷，資為前揭認定，已說明其取捨證據判斷之
    依據及得心證之理由，並就上訴人等15人坦承本件全部犯行
    之自白均與事實相符，敘明何以足以採為論罪依據之理由（
    見原判決第7頁第4行至第9 頁第23行），所為論斷俱有卷內
    資料足憑，且與經驗、論理法則無違，自不得任意指為違法
    。丙○○上訴意旨指摘原判決未調查有何其他補強證據，僅
    憑其自白，即予論罪科刑云云，無非係對於原判決已詳加論
    敘說明之事項及屬原審採證認事職權之適法行使，持憑己見
    而為不同之評價，顯與法律規定得為第三審上訴理由之違法
    情形不相適合，並非適法之第三審上訴理由。
㈡、組織犯罪防制條例第12條第1 項中段規定：「訊問證人之筆
    錄，以在檢察官或法官面前作成，並經踐行刑事訴訟法所定
    訊問證人之程序者為限，始得採為證據。」此為刑事訴訟關
    於證據能力之特別規定，較諸刑事訴訟法證據章有關傳聞法
    則之規定嚴謹，且組織犯罪防制條例迭經修正，均未修正上
    開規定，自應優先適用。是在違反組織犯罪防制條例案件，
    證人於警詢時之陳述，即絕對不具證據能力，並無刑事訴訟
    法第159條之2、第159條之3及第159條之5等關於傳聞例外規
    定之適用，自不得採為判決基礎。原判決已敘明；「被害人
    丁○○等7 人於大陸地區公安機關詢問時所為之陳述及證人
    鄭○豪於警詢時所為之陳述，在違反組織犯罪防制條例案件
    部分，絕對不具證據能力，不得採為被告等人違反組織犯罪
    防制條例罪行之判決基礎」等旨（見原判決第6頁第1至4 行
    ），核其此部分論斷於法並無不合，並無丙○○所指違法取
    證之情形。又縱原判決有違法採用被害人丁○○等7 人於大
    陸地區公安機關詢問時所為之陳述作為證據之情形。然除去
    此部分證據，原判決依據上開被害人等7 人在偵查中及法院
    審理時之陳述，仍應為同一事實之認定，丙○○此部分上訴
    意旨所云，核與卷內資料未盡相符，且不足以影響判決結果
    ，其執此指摘原判決不當，要非適法之第三審上訴理由。
㈢、刑法關於正犯之成立，係以其主觀之犯意及客觀之犯行為標
    準，凡以自己共同犯罪之意思而參與，無論其所參與者是否
    犯罪構成要件之行為，皆為正犯，其以幫助他人犯罪之意思
    而參與犯罪，其所參與者，如係犯罪構成要件之行為，亦為
    正犯。必以幫助他人實行犯罪行為之意思予以助力，其所參
    與者又為犯罪構成要件以外之行為，始為幫助犯。而共同實
    行犯罪行為之人，在合同意思範圍以內，各自分擔犯罪行為
    之一部，相互利用他人之行為，以達其犯罪之目的者，即應
    對於全部所發生之結果共同負責，不問犯罪動機起於何人，
    亦不必每一階段犯行均經參與；再關於犯意聯絡，不限於事
    前有所協議，其於行為當時，基於相互之認識，以共同犯罪
    之意思參與者，亦無礙於共同正犯之成立。辰○○於原審雖
    辯稱其於本案僅係擔任外務兼廚師工作，並未參與實行詐騙
    行為，應僅成立幫助犯云云。然原判決已說明：依其事實欄
    所載之上訴人等15人分工情形及報酬計算方式等，可知上訴
    人等15人於本案加重詐欺取財犯行之實行過程，各司其職，
    在合同意思範圍以內，各自分擔加重詐欺取財犯罪行為之一
    部，相互利用他人之行為，以達其等共同向不特定之被害人
    詐取財物之目的，自應共同負擔三人以上共同犯詐欺取財既
    、未遂罪責。辰○○縱使僅負責駕車載運同案其餘上訴人進
    出機房、採買食材及廚師之角色，而未參與詐騙行為之實行
    ，但其與其他行為人間既仍具有本件三人以上共同詐欺取財
    之犯意聯絡，依上開說明，仍應就其他行為人所實行之詐騙
    行為同負其責而成立共同正犯，而非僅成立幫助犯等旨（見
    原判決第11頁第17至31行），核其所為論斷，尚與經驗及論
    理法則無違。辰○○上訴意旨置原判決明確之論斷於不顧，
    徒憑己見，任意指摘原判決不當，同非合法之第三審上訴理
    由。
㈣、按犯組織犯罪防制條例第3 條之罪，偵查及審判中均自白者
    ，減輕其刑，組織犯罪防制條例第8條第1項後段定有明文。
    原判決已說明本件己○○等14人於偵查中及審判中均自白參
    與犯罪組織犯行，此部分雖亦應依組織犯罪防制條例第8 條
    第1 項後段之規定減輕其刑，惟與附表二編號41所示加重詐
    欺取財未遂犯行依想像競合犯規定論處後，己○○等14人所
    犯參與犯罪組織罪屬想像競合犯中之輕罪，僅於依刑法第57
    條量刑時一併衡酌該部分減輕其刑事由等旨（見原判決第15
    頁第26至31行），核其論斷，於法並無違誤或不當。巳○○
    等8 人上訴意旨指摘其等於偵查及審判中均已自白犯本件參
    與犯罪組織罪，原判決未依組織犯罪防制條例第8條第1項後
    段規定予以減輕其刑云云，依上述說明，殊非可取，亦顯不
    足據以辨認原判決已具備違背法令之形式，同非適法之第三
    審上訴理由。
㈤、刑之量定，屬法院得依職權自由裁量之事項，苟於量刑時，
    已以行為人之責任為基礎，並斟酌刑法第57條各款所列一切
    情狀，在法定刑度之內予以裁量，又未濫用其職權，所量之
    刑亦無違公平、比例、罪刑相當及不利益變更禁止原則者，
    即不得遽指為違法。又刑法第339條之4第1項第2款三人以上
    共同犯詐欺取財罪之法定刑為「1年以上7年以下有期徒刑，
    得併科新臺幣1 百萬元以下罰金」，原判決於量刑審酌時已
    以上訴人等15人之責任為基礎，並斟酌刑法第57條各款所列
    一切情狀，認第一審判決就甲○○所犯三人以上共同犯詐欺
    取財未遂共77罪、三人以上共同犯詐欺取財共13罪，己○○
    等14人所犯三人以上共同犯詐欺取財未遂各78罪、三人以上
    共同犯詐欺取財各13罪，分別量處如其主文欄所示之刑，均
    未逾法定刑度之範圍（即法律之外部性界限），亦無違比例
    、公平及罪刑相當原則（即法律之內部性界限），或有何濫
    用其裁量職權之情形，自不得任意指為違法。上訴人等15人
    上訴意旨指摘原審量刑過重云云，無非係對原審量刑職權之
    適法行使任意指摘，亦非上訴第三審之適法理由。
五、揆之首揭規定及說明，甲○○對於原判決上開部分及己○○
    等14人之上訴均不合法律上之程式，應併予駁回。
據上論結，應依刑事訴訟法第395條前段、第397條、第398條第1
款，組織犯罪防制條例第3條第1項前段、第8條第1項後段，刑法
第339條之4第2項、第1項第2款、第55條，判決如主文。
中    華    民    國   111    年    2     月    17    日
                  刑事第一庭審判長法  官  郭  毓  洲  
                                  法  官  林  英  志  
                                  法  官  林  靜  芬  
                                  法  官  蔡  憲  德  
                                  法  官  周  盈  文  
本件正本證明與原本無異
                                  書記官
中    華    民    國   111    年    2     月    23    日